臺灣屏東地方法院刑事判決
111年度智訴字第3號
公  訴  人  臺灣屏東地方檢察署檢察官
被      告  陳美玲



選任辯護人  徐德勝律師
上列被告因偽造文書等案件，經檢察官提起公訴（111年度偵字
第3107號），本院判決如下：
    主  文
陳美玲無罪。 
    理  由
一、公訴意旨略以：被告陳美玲可預見來路不明之酒類，可能是
    他人私製、私釀之仿冒偽酒，仍基於縱使其出售之酒類為偽
    酒亦不違背其本意之不確定故意，與身分不詳之人共同意圖
    為自己不法之所有，基於行使偽造準私文書以販賣侵害他人
    商標權商品、販賣虛偽標記商品之犯意聯絡，由被告陳美玲
    於民國110年12月21日下午5時30分許，在屏東縣○○市○○路00
    ○0號即告訴人邱山中經營之山中傳奇古董店，將偽酒「麥卡
    倫25年純麥蘇格蘭威士忌」4瓶(下稱本案酒類)，以每瓶新
    臺幣（下同）8萬元，總價32萬元之價格出售給告訴人邱山
    中，使告訴人邱山中陷於錯誤而購買之。因認被告陳美玲涉
    犯刑法第216條、第210條、第220條第1項行使偽造準私文書
    罪、同法第255條第2項明知為虛偽標記商品而販賣罪、違反
    現行有效商標法第97條明知未得商標權人同意，於同一商品
    ，使用相同之註冊商標而販賣罪嫌(商標法第97條嗣後雖於1
    11年5月4日修正公布，惟尚未施行)等語。
二、㈠犯罪事實應依證據認定之，無證據不得認定犯罪事實；不
    能證明被告犯罪或其行為不罰者，應諭知無罪之判決，刑事
    訴訟法第154條第2項、第301條第1項分別定有明文。此所謂
    認定犯罪事實之證據，無論其為直接或間接證據，均須達於
    通常一般人均不致有所懷疑，而得確信其為真實之程度，始
    得據為有罪之認定，若其關於被告是否犯罪之證明未能達此
    程度，而有合理性懷疑之存在，致使無法形成有罪之確信，
    根據「罪證有疑、利於被告」之證據法則，即不得遽為不利
    被告之認定，最高法院29年上字第3105號、40年台上字第86
    號、76年台上字第4986號判例意旨可資參照。㈡檢察官對於
    起訴之犯罪事實，應負提出證據及說服之實質舉證責任。倘
    其所提出之證據，不足為被告有罪之積極證明，或其闡明之
    證明方法，無從說服法官以形成被告有罪之心證，基於無罪
    推定之原則，自應為被告無罪判決之諭知。被告並無自證無
    罪之義務，被告否認犯罪所持之辯解，縱無可取，仍不得因
    此資以反證其犯罪之論據，最高法院88年度台上字第2607號
    判決、92年台上字第128號判例意旨參照。㈢告訴人之告訴，
    是以使被告受刑事訴追為目的，是其陳述是否與事實相符，
    仍應調查其他證據以資審認，最高法院52年台上字第1300號
    判例意旨參照。
三、公訴意旨認被告涉有上開罪嫌，無非是以被告之陳述，證人
    即告訴人邱山中(下均稱告訴人)之證述，本案酒類照片、簡
    訊紀錄截圖、警員蒐證照片、臺灣愛丁頓寰盛洋酒股份有限
    公司111年1月19日函為據。
四、訊據被告固坦承有於案發時、地，出售本案酒類4瓶予告訴
    人，並收受告訴人支付之價金32萬元，本案酒類有使用英商
    麥卡倫蒸餾酒有限公司註冊之「MACALLAN」商標，本案酒類
    外標籤經臺灣愛丁頓寰盛洋酒股份有限公司(母公司為蘇格
    蘭愛丁頓集團，旗下品牌包含麥卡倫)鑑定與該公司所屬集
    團之酒廠出品之麥卡倫25年純麥蘇格蘭威士忌真正產品標籤
    不符，而被告販賣本案酒類時間仍在商標專用期限內。惟否
    認有行使偽造準私文書、販賣虛偽標記商品、販賣侵害他人
    商標權商品之行為，辯稱：「這4瓶酒是我前夫生前留給我
    的，我不知道這些酒不是麥卡倫蒸餾酒有限公司出產的酒，
    我主觀上沒有行使偽造準私文書、販賣虛偽標記商品、販賣
    侵害他人商標權商品之犯意」。
五、經查：　
　㈠現行有效商標法第97條、刑法第255條第2項之罪，均僅限於
    直接故意才會成罪：
　　刑事法規上所謂『明知』，最高法院向認是指刑法第13條第1
    項之直接故意（確定故意），最高法院106年度台非字第119
    號判決意旨可資參照。明知為仿冒商標之商品而販賣罪，以
    行為人對於其販賣之物是仿冒商標之商品，出於明知為前提
    要件，所謂明知，是指直接故意而言，若為間接故意或過失
    ，均難繩以該條之罪，最高法院91年度台上字第2680號判決
    意旨參照。被告行為時，商標法第97條規定「明知他人所為
    之前二條商品而販賣者，處一年以下有期徒刑、拘役或科或
    併科新臺幣五萬元以下罰金；透過電子媒體或網路方式為之
    者，亦同。」刑法第255條則規定「意圖欺騙他人，而就商
    品之原產國或品質，為虛偽之標記或其他表示者，處一年以
    下有期徒刑、拘役或三萬元以下罰金。明知為前項商品而販
    賣，或意圖販賣而陳列，或自外國輸入者，亦同。」均將行
    為人主觀犯意限於直接故意才會構成犯罪。起訴意旨卻認被
    告是基於不確定故意為本案犯行，自與上開條文構成要件不
    符。況依檢察官之舉證，不足以證明被告有不確定故意詳下
    述。
　㈡依檢察官之舉證，不足以證明被告主觀上有行使偽造準私文
    書、販賣虛偽標記商品、販賣侵害他人商標權商品之不確定
    故意：
　⒈告訴人為經營老酒收購業務之人，亦無法區辨本案酒類是侵
    害商標權、虛偽標記、偽造準私文書商品：
　　告訴人自陳有經營山中傳奇古董店(警卷第7頁反面)，觀諸
    告訴人的名片、GOOGLE地圖山中傳奇古董店街景圖(本院卷
    第174頁至第176頁)，山中傳奇店家招牌、名片上均載有「
    老茶、老壺、老玉、老酒、老文物」字樣，可見告訴人開設
    的山中傳奇古董店，本來就有經營收購老酒業務。告訴人證
    稱：「我開店大概已經10年，我以前年輕時就有收購酒的嗜
    好，現在有點年紀也希望用收購酒類的方式交流，山中傳奇
    本來就有在收購酒類，我也都自己鑑定要不要跟別人收購，
    酒類鑑定是滿專業的，所以就算是我身為收購酒類店家的老
    闆，還是有可能在收購過程中買到假酒，我時常犯這種錯誤
    ，之前也有買過舊瓶裝新酒的。(本院卷第154頁至第156頁)
    」依照告訴人上開所述，告訴人經營的商店有在從事收購老
    酒業務，告訴人從事此業務的時間亦非短暫，則告訴人對於
    酒類是否有侵害他人商標權、虛偽標記、偽造準私文書情形
    的判斷能力，理應高出一般素人甚多。但是縱使告訴人擁有
    高度專業判別能力，仍無法判別本案酒類有無侵害他人商標
    權、虛偽標記、是否為偽造之準私文書，則如何能夠要求身
    為素人的被告，擁有比告訴人更高的判別能力，進而遽論被
    告就本案酒類為侵害他人商標權、虛偽標記、偽造準私文書
    商品有所預見，而有不確定故意?
　⒉本案交易過程長達1小時，被告有讓告訴人充分檢查本案酒類
    ，告訴人檢查完畢才決定向被告買酒：
　　告訴人證稱：「陳美玲說他有4瓶酒，開價1瓶酒8萬元，後
    來說要賣9萬，我出7萬陳美玲不賣，最後折衷依照1瓶酒8萬
    元的價格成交。陳美玲把酒拿來時我有看包裝、標籤，看封
    瓶有無完整，也有拍本案酒類的照片傳給朋友看，陳美玲沒
    有催促我趕快決定要不要買，沒有叫我一定要怎麼樣。當天
    我身上現金原本只有10幾萬，陳美玲也有提議『如果現金不
    夠，買1瓶就好』，但我想說4瓶酒一起收購。所以才由我開
    陳美玲的車，先去我家拿現金，再去郵局、合作金庫領錢，
    湊足32萬元再回我店裡當面交易，整體買賣過程約1小時左
    右。(警卷第8頁，本院卷第149頁至第159頁)」觀諸告訴人
    上開對於買賣過程的描述，被告、告訴人一來一往議價，被
    告讓告訴人有充分時間檢查買賣標的物，被告讓告訴人拍照
    傳給第三人鑑定，由被告、告訴人共同磋商買賣數量，最後
    雙方達成共識，才一手交錢一手交貨，且交易過程長達1小
    時。上開細節均與一般買賣過程無異，被告坦然讓告訴人檢
    驗本案酒類，且面對面與被告磋商長達1小時，此部分行為
    並無可疑之處。
　⒊被告因本案交易，有留下真正的手機號碼、LINE帳號、有清
    楚攝得被告面部特徵之大頭貼照片給告訴人：
　　告訴人於警詢時證稱：「我不認識陳美玲，陳美玲販賣本案
    酒類給我的時候，我才認識他，我有留下他的電話號碼，也
    有加他LINE，陳美玲的LINE照片就是他本人的照片。我發現
    本案酒類是假貨後，有撥打電話給陳美玲告知此事，他說本
    案酒類是被我掉包。(警卷第7頁至第8頁反面)」觀諸告訴人
    與被告手機簡訊截圖5張(警卷第33頁至第35頁)，告訴人於
    本案酒類交易完成後，有依據被告留給告訴人之手機號碼聯
    絡上被告，告訴人與被告有互相傳送簡訊。再觀諸告訴人提
    供予警方之被告LINE大頭貼截圖1張，有清楚攝得被告面部
    長相(警卷第32頁)，且與被告戶役政照片確實為同一人(警
    卷第25頁)。倘被告於本案酒類買賣時有行使偽造準私文書
    、販賣虛偽標記商品、販賣侵害他人商標權商品之犯意，又
    怎會留下被告私人使用之手機號碼、LINE帳號、可清楚辨別
    被告長相特徵之大頭貼照片予告訴人，使告訴人於發現被告
    犯行後，可以輕易透過被告長相、手機、LINE帳號特定被告
    身分，以供檢警追緝?況告訴人依手機號碼聯繫被告，被告
    確實有以簡訊回覆告訴人，並無封鎖、拒不回應告訴人的狀
    況。被告此部分所為，似亦與一般犯罪行為人多會隱匿自己
    真實身分之行為不符。
　⒋縱使被告推銷酒類之話術與實情不符或前後矛盾，亦無法反
    推被告就本案酒類為侵害商標權、虛偽標記、偽造準私文書
    商品有所預見：
　⑴告訴人證稱：「陳美玲一開始來我店裡，想要兜售翡翠玉石
    ，我沒有跟他買玉石，陳美玲又說他有4瓶麥卡倫25年威士
    忌，問我要不要買。陳美玲是故意要拿玉來賣我，故意放長
    線釣大魚，我知道他這種手法。陳美玲說他是從臺中嫁來屏
    東和生路，她先生是焊鐵工，本案酒類是他爸爸送他的禮物
    ，因為陳美玲有簽六合彩，積欠賭債遭追債，債主說案發當
    天晚上一定要償債，所以陳美玲才會急著賣酒還債，我一時
    想說要幫助陳美玲才付錢跟陳美玲買酒。而且陳美玲留給我
    的名字是「陳彗美」、「陳小美」。另外我懷疑我的朋友是
    陳美玲的共犯，因為我朋友當天比陳美玲早10分鐘來我店裡
    ，我懷疑我朋友跟陳美玲是不是串通好的，但我沒有證據。
    (警卷第7頁反面，偵卷第24頁至第25頁，本院卷第153頁)」
    綜合告訴人上開證述，其認為被告說法疑點大略如下：被告
    一開始兜售玉石，後兜售本案酒類；被告自稱從臺中嫁來屏
    東不實在；被告稱本案酒類是被告父親贈送，後又稱是前夫
    贈送；被告稱急著還債；被告留在紙條上的名字為陳小美、
    陳彗美；告訴人懷疑被告尚有共犯。
　⑵就告訴人懷疑被告尚有共犯一節，告訴人並無任何證據以實
    其說。就告訴人其他質疑之處，被告辯解：「事實上本案酒
    類是我第一任丈夫賴福勳在3、4年前給我的，賴福勳當時知
    道自己得癌症沒剩很多時間，就把酒送給我，賴福勳說酒是
    他跟人家買的，是有價值的可以保值，賴福勳已經過世，我
    平常是把本案酒類放在家裡。我是臺中人，第二段婚姻嫁來
    高雄，案發當天是來屏東找朋友，案發當天要清償債務也是
    實在的。我在屏東有朋友，所以之前有看過山中傳奇的招牌
    ，我那天出門有就有打算要賣酒，我覺得只是單純買賣酒類
    ，不想把我私人的事情告訴老闆，我不想讓陌生人知道我有
    兩段婚姻，也不需要讓老闆知道我的住所，所以才會隨口跟
    老闆說酒是我爸爸送我的、說我住在屏東和生路。(警卷第4
    頁反面，偵卷第22頁，本院卷第129頁、第164頁至第167頁)
    」觀諸賴福勳個人戶籍資料查詢結果(偵卷第33頁至第34頁)
    ，賴福勳確實為被告前配偶，且賴福勳已於109年去世，被
    告此部分說詞與戶籍資料查詢結果無違，並無瑕疵可指。至
    於被告使用的LINE帳號名稱為「陳彗美」，留在紙條上之名
    字是「陳慧美」、「陳小美」一事(警卷第32頁、第35頁)，
    LINE帳號名稱與真實姓名不符者大有人在，在一般社會日常
    活動，不使用本名而使用暱稱、小名之舉，似亦不違背常情
    。被告既然已經留下真實手機號碼、LINE帳號、大頭貼照片
    予告訴人如上述，似不能僅憑被告LINE帳號名稱或交易時並
    無使用本名，遽論被告有隱匿個人真實資訊之意圖。
　⑶關於本案酒類交易，最重要的評估資訊還是本案酒類是不是
    麥卡倫酒廠正品、目前市場行情價多少、告訴人評估轉售是
    否尚有利潤。至於被告先兜售玉石後兜售酒類，自稱「嫁來
    屏東和生路，當晚一定要償債，酒是爸爸送的」等細節，其
    實均非上述本案酒類交易最重要的資訊，僅是被告希望可以
    促成本案交易的話術，可否因為此等推銷、促成交易的話術
    與真實狀況不符、或前後矛盾，遽論被告有行使偽造準私文
    書、販賣虛偽標記商品、販賣侵害他人商標權商品之不確定
    故意，似仍屬有疑。
　⑷綜上，被告對於其推銷話術與真實狀況不符或前後矛盾的原
    因已做出解釋，該解釋似無嚴重背離常情之處。何況縱使被
    告此部分辯解並不可取，也因本案積極證據不充分，不能以
    被告辯解不可採，作為被告犯罪之論據。
　⒌無從僅憑被告上班時會喝酒或被告未於交易前先將本案酒類
    自送鑑定，遽論被告有行使偽造準私文書、販賣虛偽標記商
    品、販賣侵害他人商標權商品之不確定故意：
　⑴檢察官另指出被告自陳為小吃部服務生，有時上班會喝威士
    忌，看客人拿出什麼酒類就喝什麼，對酒並不陌生(警卷第3
    頁反面，本院卷第163頁至第164頁)。惟即便是經營老酒收
    購之告訴人亦無法區辨本案酒類為侵害商標權、虛偽標記、
    偽造準私文書之物已如上述，自無法苛求身為小吃部服務生
    之被告擁有比告訴人更專業之酒類辨識能力。
　⑵檢察官另詢問被告為何不將本案酒類賣給洋酒專賣店或先請
    店家鑑定真偽(本院卷第164頁)，惟山中傳奇既有經營老酒
    收購業務，被告將本案酒類賣給山中傳奇並無可疑之處。再
    者，告訴人已經自陳經營老酒收購業務都是由告訴人自己鑑
    定要不要收購(本院卷第156頁)，被告也提出本案酒類實品
    供告訴人查驗，無從因被告未將本案酒類先送交其他專業單
    位鑑定真偽，遽論被告本案犯行。
　⒍被告、告訴人已於審理時達成和解：
　　被告、告訴人已於本案審理時和解成立，告訴人於陳報狀中
    載明「邱山中、陳美玲已經和解，雙方均已依和解條件履行
    完畢，本件買賣確實是當場驗貨疏忽，方生買賣瑕疵，現邱
    山中已取回買賣款項，請准撤回告訴。(本院卷第77頁)」再
    觀諸被告、告訴人和解契約載明「邱山中知悉陳美玲出售麥
    卡倫威士忌酒時，陳美玲有表明對酒類不懂，邱山中檢視實
    物且與第三方聯繫後才決定購買，成立本件買賣。邱山中於
    交易完成後，再行與第三方聯繫，方認非屬麥卡倫25年威士
    忌酒，就與陳美玲聯繫，陳美玲認為邱山中於買賣成立一星
    期後才主張貨品有瑕疵，商品受到掉包，導致雙方產生誤解
    ，現雙方冰釋誤解，均認本件是買賣糾紛，雙方同意解除買
    賣契約，由陳美玲當場返還邱山中購買貨物款項32萬元，邱
    山中將4瓶酒返還給陳美玲。(本院卷第79頁)」附此敘明。
六、綜合上述，檢察官之舉證至多僅能證明被告、告訴人確實有
    於案發時、地為本案酒類買賣，而本案酒類是侵害他人商標
    權之商品。惟不足以證明被告就本案酒類為侵害他人商標權
    、虛偽標記、偽造準私文書商品有所預見，而具不確定故意
    。公訴人遽論被告本案犯行，並非無疑，仍有合理之懷疑存
    在，依公訴人所提出之證據，尚不足以說服本院對被告形成
    有罪之心證，揆諸前揭判例、判決意旨，自應為其無罪之諭
    知。
據上論斷，應依刑事訴訟法第301條第1項，判決如主文。
本案經檢察官吳文書提起公訴，檢察官潘國威到庭執行職務。
中　　華　　民　　國　　111 　年　　12　　月　　20　　日
                  刑事第一庭  審判長法  官  王以齊
　　　　　　　　　                  法  官  吳品杰
　　　　　　　　　                  法  官  粘凱庭
以上正本證明與原本無異。
如不服本判決應於收受判決後20日內向本院提出上訴書狀，並應
敘述具體理由；其未敘述上訴理由者，應於上訴期間屆滿後20日
內向本院補提理由書（均須按他造當事人之人數附繕本）「切勿
逕送上級法院」。
中　　華　　民　　國　　111 　年　　12　　月　　20　　日
                                    書記官  李家維